【裁判字號】    99,台上,976
【裁判日期】    990211
【裁判案由】    常業詐欺
【裁判全文】
最高法院刑事判決              九十九年度台上字第九七六號
上  訴  人  甲○○
            乙○○
上 列一 人
選任辯護人  陳正旻律師
上  訴  人  丙○○  男民國○○年○○月○○日生
                    身分證統一編號：Ｚ000000000
                    住台灣省台北縣三重市○○街112巷9號1
                    樓
上 列一 人
選任辯護人  任鳴鉅律師
上  訴  人  丁○○  女民國○○年○月○○日生
                    身分證統一編號：Ｚ000000000
                    住台灣省台北縣三重市○○街112巷9號1
                    樓
上列上訴人等因常業詐欺案件，不服台灣高等法院中華民國九十
八年八月二十七日第二審判決（九十八年度上訴字第二三三四號
，起訴案號：台灣台北地方法院檢察署九十五年度偵字第一七六
八一號、九十六年度偵緝字第一二四號），提起上訴，本院判決
如下：
    主  文
上訴駁回。
    理  由
按刑事訴訟法第三百七十七條規定，上訴於第三審法院，非以判
決違背法令為理由，不得為之。是提起第三審上訴，應以原判決
違背法令為理由，係屬法定要件。如果上訴理由書狀並未依據卷
內訴訟資料，具體指摘原判決不適用何種法則或如何適用不當，
或所指摘原判決違法情事，顯與法律規定得為第三審上訴理由之
違法情形，不相適合時，均應認其上訴為違背法律上之程式，予
以駁回。本件上訴人甲○○上訴意旨略稱：(一)、原判決認定甲○
○有原判決事實欄一所載之犯行，係依憑證人陳景成、許志守、
黃秀英、黃信雄、李秀慧、李樹鳳相關證述各情，為其主要依據
之一。然依陳景成證述各情以觀，與陳景成接洽者係「蔡東成」
之人，陳景成縱陳稱曾去過甲○○任職之公司，然甲○○並不認
識「蔡東成」之人，亦未交付任何文件資料給陳景成；依許志守
證述各情以觀，與許志守接洽者係「高新典」之人，甲○○並不
認識「高新典」之人；依黃秀英證述各情以觀，與黃秀英接洽者
係「徐永成」之人，甲○○並不認識「徐永成」、「許董」之人
；依黃信雄證述各情以觀，其並未證稱甲○○曾因本案與其接洽
；依李秀慧證述各情以觀，與李秀慧接洽者係綽號「蔡仔」之人
，不能認甲○○對其有施用詐術之行為；依李樹鳳證述各情以觀
，與李樹鳳接洽之人係綽號「石董」、「林先生」之人，甲○○
並不認識綽號「石董」、「林先生」之人。乃原判決未說明有何
補強證據可資參照，即採上開證人相關證述各情，為不利於甲○
○認定之依據，於法有違。(二)、依原判決第二十六頁第三十一行
至第二十七頁第十四行所載，即甲○○與代號Ｂ者於電話中交談
之內容以觀，係該代號Ｂ者要求甲○○扣留「楊秋吉」之身分證
，及要甲○○交付車錢給「楊秋吉」等，乃原判決竟論述上情係
甲○○對代號Ｂ者要求，其所為之論述說明前後矛盾，於法有違
。(三)、原判決第二十六頁第二十六至第三十一行，係記載甲○○
與「楊秋吉」於電話中交談之內容，然甲○○並不認識「楊秋吉
」之人，亦否認該監聽譯文為真正。乃原審未調查與甲○○在電
話中交談之人是否確係「楊秋吉」，即逕為不利於甲○○之認定
，於法有違。(四)、原判決於事實欄記載甲○○並負責購置便宜貨
品、桌椅等辦公用品，用供擺設以製造營業假象等情，然於理由
欄並未說明其認定上情，所依憑之證據及理由為何。且甲○○縱
有原判決事實欄所記載之上開行為，亦不能據以推論甲○○有詐
欺之犯意；原判決認定甲○○有常業詐欺犯行，係依憑甲○○與
他人討論支票辦理情形之監聽譯文，為其主要論據之一。然甲○
○於電話中與他人討論支票辦理情形，並不能據以認定甲○○有
常業詐欺之犯行。乃原判決未詳細說明其所依憑之證據及理由為
何，逕認甲○○有原判決事實欄一所載之常業詐欺犯行，於法有
違。(五)、比較修正刪除前刑法第三百四十條常業詐欺罪，與刑法
第三百三十九條第一項普通詐欺罪，其二者之刑度應以普通詐欺
罪較輕。乃原判決論處甲○○修正刪除前常業詐欺罪刑，於法有
違等語。上訴人乙○○上訴意旨略稱：(一)、原判決認定乙○○有
原判決事實欄一所載之犯行，係依憑證人陳景成、許志守、黃秀
英、黃信雄、李秀慧、李樹鳳相關證述各情，為其主要依據之一
。然依陳景成證述各情以觀，與陳景成接洽者係「蔡東成」之人
，乙○○並非從事代辦申請支票業務之人，並未交付任何文件資
料給陳景成，陳景成僅係恰巧遇見乙○○；依許志守證述各情以
觀，與許志守接洽者係「高新典」之人，乙○○未曾與許志守有
任何接觸；依黃秀英證述各情以觀，與黃秀英接洽者係「徐永成
」之人，乙○○並不認識黃秀英，亦不認識黃秀英所稱「徐永成
」、「許董」之人；依黃信雄證述各情以觀，其並未證稱乙○○
曾因本案與其接洽，而乙○○亦不認識黃信雄；依李秀慧證述各
情以觀，與李秀慧接洽者係綽號「蔡仔」之人，乙○○並不認識
李秀慧及綽號「蔡仔」之人；依李樹鳳證述各情以觀，與李樹鳳
接洽之人係綽號「石董」、「林先生」之人，乙○○並不認識李
樹鳳及綽號「石董」、「林先生」之人。乃原判決未說明有何補
強證據可資參照，即採上開證人證述各情為不利於乙○○認定之
依據，於法有違。(二)、甲○○於原審審理中為有利於於乙○○之
供述，又甲○○僅一個月去乙○○住處一至二次，乙○○並未與
甲○○同居，而甲○○係於遭查獲之前一天，攜帶如原判決附表
一所示之物至乙○○住處。甲○○所為並未逾越代客申請支票之
範圍，乙○○亦僅係受甲○○之託代詢相關事項，並非施予詐術
而使他人交付財物。乃原審未詳細斟酌上情，逕為不利於乙○○
之認定，於法有違。(三)、原判決於事實欄記載乙○○並負責購置
便宜貨品、桌椅等辦公用品，用供擺設以製造營業假象等情，然
於理由欄並未說明其所依憑之證據及理由為何。且乙○○縱有原
判決事實欄所記載之上開行為，亦不能據以推論乙○○有詐欺之
犯意；原判決認定乙○○有常業詐欺犯行，係依憑乙○○與銀行
員聯繫支票辦理情形之監聽譯文，為其主要論據之一。然上情並
不能據以認定乙○○有常業詐欺犯行。乃原判決未詳細說明其所
依憑之證據及理由為何，逕認乙○○有原判決事實欄一所載之常
業詐欺犯行，於法有違。(四)、比較修正刪除前刑法第三百四十條
常業詐欺罪，與刑法第三百三十九條第一項普通詐欺罪，其二者
之刑度應以普通詐欺罪之刑度較輕。乃原判決論處乙○○修正刪
除前常業詐欺罪刑，於法有違等語。又乙○○並無前科紀錄，需
獨立扶養二名幼年子女，而其中一女並罹患癲癇症，需乙○○對
其為長期照料，倘乙○○入監服刑，該二名幼年子女即無人扶養
照料等語。上訴人丙○○上訴意旨略稱：(一)、原判決認定丙○○
等與綽號「小楊」、「賴皮」、「阿倫」、「阿娟」等人，共同
基於常業詐欺之犯意，而為原判決事實欄二所載之犯行。然其就
綽號「小楊」、「賴皮」、「阿倫」、「阿娟」等人，究係成年
人抑係未成年人未予查明，且未說明基於何項調查及有何證據，
堪認丙○○與彼等有犯意聯絡及行為分擔，而僅依憑丙○○相關
自白各情，即為不利於丙○○之認定，於法有違。(二)、原判決就
事實欄二、(一)至(三)部分，認定丙○○分別與張琨鴻、賴玄同、潘
雲雄，互有犯意聯絡及行為分擔。然丙○○僅認識賴玄同，並未
曾販賣空白支票與張琨鴻、潘雲雄，且被害人盧雷斯薇、高麗珍
、葉祥春、詹佳蕙等人均不認識丙○○。乃原判決於無何證據之
情形下，認定丙○○有常業詐欺犯行等情，於法有違。(三)、原判
決認定丙○○將空白支票出售與不特定人。然原判決就丙○○究
竟如何與該等不特定之人有詐欺之犯意聯絡，及丙○○如何明知
該等不特定之人有為詐欺犯行，並未說明其所依憑之證據及理由
。又丙○○遭查扣之相關證物及相關監聽資料等，並不能證明丙
○○有原判決事實欄二所載之詐欺犯行，且丙○○單純販賣空白
支票之行為，並非係犯罪行為。乃原判決未詳細斟酌上情，而逕
為不利於丙○○之認定，於法有違。(四)、數個普通詐欺罪，倘均
經判處有期徒刑六月以下之刑，縱定其應執行刑結果逾有期徒刑
六月，亦應諭知易科罰金之折算標準，則普通詐欺罪經與修正刪
除前常業詐欺罪比較結果，修正刪除前常業詐欺罪係屬較重之罪
。苟認丙○○有共同詐欺犯行，亦應依刑法第二條第一項之規定
，適用最有利於丙○○之普通詐欺罪。乃原判決論丙○○以常業
詐欺罪，於法有違等語。上訴人丁○○上訴意旨略稱：丁○○無
謀生能力，且需扶養幼女，而與丙○○同居，並賴以維生。丁○
○雖知丙○○所為不合法，然主要業務均係由丙○○負責，丁○
○僅偶而幫忙接電話或登記帳冊，與丙○○間並無共同犯意。乃
原判決未詳細斟酌上情，逕為不利於丁○○之認定，於法有違等
語。
惟查：原判決認定上訴人四人有原判決事實欄所記載之常業詐欺
犯行，係以訊據丙○○坦承有將取得之空白支票交付他人使用之
事實，上訴人四人雖均否認有常業詐欺犯行，甲○○辯稱：伊係
從事代向銀行開設支票帳戶之業者，請領得之空白支票均交由客
戶自行使用；乙○○辯稱：伊並不知相關內情，只於甲○○很忙
時，幫其打電話與銀行聯繫；丙○○辯稱：伊取得之空白支票均
經過授權，並無詐欺取財之犯意；丁○○辯稱：伊僅幫忙開車送
丙○○至客戶處，對丙○○所為並不知情云云。然查(一)、關於甲
○○、乙○○二人犯行部分，依證人陳景成、李樹鳳、黃信雄、
許志守、李秀慧、黃秀英等人所證述之內容以觀，堪認彼等均係
受他人之利誘，而同意擔任公司名義負責人，配合辦理公司之設
立登記，及前往銀行開設支票帳戶，而支票及印章等均係交由他
人使用；法務部調查局台北市調查處（下稱台北市調查處）調查
員，前往甲○○、乙○○二人住處搜索，扣得如原判決附表一所
示之物品，而依其中如原判決理由欄貳、二、(一)、(8)、至所
示物品所顯示之內容，參照如原判決理由欄貳、二、(一)、(8)、
至所示，即甲○○於電話中與人交談之監察錄音譯文內容以觀
，堪認甲○○、乙○○確有原判決事實欄一所載之犯行，否則彼
等二人何以會持有相關人頭公司之存簿及公司大、小章等，甚且
代為支出相關人頭之薪資等費用；甲○○雖辯稱：伊僅係代辦開
設支票帳戶之業者云云，然依陳景成、黃秀英、李樹鳳、許志守
等人，分別擔任多家公司負責人並開立多個支票帳戶等情以觀，
其情節顯非屬個人或企業經營週轉所需，甲○○所為及所辯各情
，顯均與常理有違，不足採信；依原判決理由欄貳、二、(二)、
所示，即甲○○於電話中與他人交談之監聽譯文內容以觀，足見
甲○○不僅與綽號「阿娟」者討論開立支票帳戶事宜，甚且與之
討論彼等所為是否已為財團法人信用聯合徵信中心（下稱徵信中
心）查覺，而考慮放棄後續申辦程序等情；依原判決理由欄貳、
二、(二)、所示，即甲○○於電話中與他人交談之監聽譯文內容
以觀，堪認甲○○與綽號「阿娟」者在各支票帳戶內為頻繁存、
提款，用以製造交易假象提昇帳戶信用；依原判決理由欄貳、二
、(二)、所示，即甲○○於電話中與他人交談之監聽譯文內容以
觀，足見甲○○與綽號「阿娟」者討論因簽發「婕元公司」之空
頭支票，而懷疑是否因大量退票而遭拒絕往來等事宜；依原判決
理由欄貳、二、(二)、所示，即甲○○於電話中與他人交談之監
聽譯文內容以觀，足見甲○○與人談及將「楊秋吉」身分證件扣
留，及交付車錢給「楊秋吉」，甚或要求多開立幾家銀行支票帳
戶；依甲○○上開於電話中與他人交談之監聽譯文內容以觀，足
見甲○○與綽號「阿娟」者等人互動頻繁，並非單純僅係受客戶
委託之代辦業者，且其辦理支票帳戶之情形顯與常情有違，堪認
甲○○確有為如原判決事實欄一所載之犯行；依原判決理由欄貳
、二、(三)、至所示，即乙○○於電話中與他人交談之監聽譯
文內容以觀，乙○○於電話交談中多次提及以相關人頭所設立之
公司名稱，及向銀行查詢餘額，暨何時可領取空白支票等，且乙
○○並可明確告知個人或公司統一編號等細節，足見相關支票存
款帳戶確為甲○○、乙○○所掌管使用。又乙○○與甲○○係男
女朋友並同居，彼等間之關係甚為密切，且調查員於彼等同居處
搜扣得如原判決附表一所示之物品，而苟乙○○並未參與本件犯
行，何以其多次撥打電話向銀行詢問空白支票等相關問題，堪認
彼等二人與綽號「阿娟」、「小楊」、「蔡東成」、「蔡仔」、
「高新典」等人，就如原判決事實欄所載之犯行，彼此間互有犯
意聯絡及行為分擔，乙○○否認及甲○○附和證述各情，無非係
屬事後卸責及迴護之詞，均不足採信；被害人羅秀麗、盧雷斯薇
、林文慶、陳坤協、林圓淑、黃金姒、黃惠真、陳輝安、王澤顏
等人，因如原判決事實欄二、(一)至(十)所載之事由，分別陷於錯誤
而交付財物，嗣相關支票經提示均不獲兌現等情，業據各該被害
人證述明確，並有相關支票及退票理由單影本等附卷可稽。(二)、
關於丙○○、丁○○二人犯行部分，經查丙○○於警詢、檢察官
偵查及第一審審理中，均坦承有大量販售空白支票與他人，每張
空白支票約賺取新台幣（下同）五百元之差價等情，參照台北市
調查處調查員在丙○○、丁○○住處，搜扣得如原判決附表二所
示之物品，其中除有大量之空白支票外，更有記載人頭帳戶戶名
（帳號）、金融機構、（件）張數、票面金額、發票日期等內容
之雜記資料，及均已蓋妥發票人印鑑章之各銀行支票帳戶，暨依
丙○○之相關監聽譯文內容顯示，丙○○多次於電話中提及買賣
空白支票之細節以觀，堪認丙○○確有為如原判決事實欄二所載
之犯行；丙○○雖否認有詐欺之犯意，辯稱：伊都有想辦法讓支
票過票等語，然依丙○○為警查扣之筆記本、帳冊，顯示其已販
售之空白支票多達數千張，足見並非供其自己或友人所需，堪認
丙○○確係對外販售空白支票。又依丙○○相關供述各節，及其
於電話監聽譯文之交談內容，暨相關人頭支票帳戶嗣因存款不足
，而成為拒絕往來戶等情以觀，堪認丙○○知悉所出售之支票未
必如期兌現，而其本身亦無足夠資力使其兌現，所為具有詐欺之
犯意至為顯然；依丁○○供承係其所記載之帳冊、工商登記簿、
客票登記簿等內容以觀，其所經手之空白支票數量甚多，且所記
載者非僅售出之空白支票帳號，尚包含售出之張數、售價、退票
或拒絕往來等內容，足見丁○○並非僅係單純幫忙丙○○記錄，
其顯知相關空白支票之用途；依丁○○、丙○○如原判決理由欄
貳、三（原判決第三十二頁誤載為：二、被告丙○○、丁○○部
分）(三)、(1)、(2)所載監聽譯文之電話交談內容，及丁○○相關供
述各情以觀，足見丁○○對於丙○○所為犯行知之甚詳，並與丙
○○間互有犯意聯絡及行為分擔；被害人盧雷斯薇、高麗珍、葉
祥春、詹佳蕙等人，分別係因第三人持票調借現款週轉等事由，
因誤認支票可獲兌現而為財物之交付，然經提示後卻不獲兌現等
情，業據彼等證述明確，並有相關支票及退票理由單影本附卷可
稽，堪認丙○○、丁○○就原判決事實欄二所載之犯行，與各該
行使人頭支票以詐欺取財之行為人間，確具有共同之犯意聯絡。
上訴人四人否認辯解各情，無非係屬事後卸責之詞，不足採信等
情，予以綜合判斷。因而撤銷第一審關於乙○○、丁○○部分之
判決，改判論處彼等二人共同意圖為自己不法之所有，以詐術使
人將本人之物交付為常業罪刑；維持第一審關於論處甲○○、丙
○○共同意圖為自己不法之所有，以詐術使人將本人之物交付為
常業罪刑，駁回彼等二人及檢察官在第二審之上訴，已於判決內
說明其所憑之證據及其認定之理由。按供述證據前後，雖稍有參
差或互相矛盾，事實審法院非不可本於經驗法則斟酌其他證據作
合理之比較定其取捨，從而供述證據之一部認為真實者予以採取
，亦非證據法則所不許。又證據之取捨與證據之證明力如何，均
屬事實審法院得自由裁量、判斷之職權；苟其此項裁量、判斷，
並不悖乎通常一般之人日常生活經驗之定則或論理法則，又於判
決內論其何以作此判斷之心證理由者，即不得任意指摘其為違
法，而據為提起第三審上訴之合法理由。原判決認定甲○○、乙
○○有原判決事實欄一所載之犯行，並非單憑陳景成、許志守、
黃秀英、黃信雄、李秀慧、李樹鳳所證述之內容；原判決認定丙
○○有原判決事實欄二所載之犯行，並非單憑丙○○相關自白各
情，原判決綜合前揭各項證據資料，據以認定上訴人四人確有原
判決事實欄所載之犯行，並說明甲○○相關供述各情，何以不能
為有利於乙○○論斷之理由等情，乃其採證認事調查職權之合法
行使，且無理由不備等情事，不容任意指為違法。原判決未依兒
童及少年福利法第七十條第一項，即成年人教唆、幫助或利用兒
童及少年犯罪或與之共同實行犯罪或故意對其犯罪者，加重其刑
至二分之一等相關規定，就丙○○、丁○○所犯部分予以加重其
刑，即認綽號「小楊」、「賴皮」、「阿倫」、「阿娟」等人均
係成年人。縱認原判決就上情未詳予說明而有微疵，然於判決之
結果並無影響，依刑事訴訟法第三百八十條規定，仍不得據為合
法之第三審上訴理由。原判決已說明上訴人四人本件犯罪時間係
於九十五年七月一日刑法修正施行前，而修正刪除前刑法第三百
四十條之常業詐欺罪，其法定本刑為一年以上七年以下有期徒刑
，得併科五萬元以下罰金。而常業詐欺罪修正刪除後，苟丙○○
所犯數詐欺罪予以分論併罰，合併計算其法定最高本刑結果，顯
較修正刪除前常業詐欺罪之法定刑為重，經依修正後刑法第二條
第一項之規定比較結果，應適用較輕之修正刪除前刑法第三百四
十條之常業詐欺罪（原判決理由欄貳、三、(三)）等情甚詳，並非
無據。甲○○、乙○○、丙○○上訴意旨任意指摘原判決不當，
並無足取。原判決認定甲○○有原判決事實欄一所載之犯行，並
非單憑甲○○上訴意旨(二)所載，即甲○○與代號Ｂ者之電話交談
內容，縱認原判決行文有甲○○上訴意旨(二)所指之誤載，然其於
判決之結果並無影響，依刑事訴訟法第三百八十條規定，仍不得
據為合法之第三審上訴理由。原判決於事實欄記載甲○○並負責
購置便宜貨品、桌椅等辦公用品，用供擺設以製造營業假象等情
，係關涉甲○○等人如何以黃秀英等人頭虛設公司行號，向各金
融機構開設支票帳戶，而請領得大量空白支票之過程，上情並非
甲○○等人構成犯罪事實之要素。原判決理由欄縱就上情未詳予
說明其所依憑之證據及理由，而有微疵，然其無礙於甲○○等人
常業詐欺犯行之認定，於判決結果不生影響，依刑事訴訟法第三
百八十條規定，尚不得據為適法之第三審上訴理由。按有利於被
告之證據不採納及應於審判期日調查之證據，係指該證據倘予採
納或經調查所能證明者，得以推翻原審判決所確認之事實，而得
據以為不同之認定而言。如非事理所必然，或係無從調查之證據
方法，即欠缺其調查之必要性，縱未調查，或未於理由特加說明
，均與所謂違背法令之情形不相適合。稽諸原審審判筆錄之記載
，原審審判長就甲○○上訴意旨(三)所載，即第一審就該部分之監
聽譯文內容勘驗結果，向甲○○提示並告以要旨及詢問有何意見
時，甲○○並未否認該部分監聽譯文內容之真正，而僅陳稱：「
有些譯文Ａ、Ｂ有誤。0000000000的電話都是我的聲
音不錯。」（原審卷第一六六頁背面），甲○○上訴意旨未依卷
內資料指摘，已非有據。且原審縱就甲○○上訴意旨(三)所載一節
再為調查，亦非即得推翻原審判決所確認之事實，而得據以為不
同之認定，尚不得任意指摘原審有應調查之證據而未予調查之違
法。況原審於最後審判期日調查證據完畢開始辯論前，審判長問
甲○○尚有何證據請求調查，甲○○答稱：「請律師回答」，而
甲○○原審選任辯護人僅泛稱：「請求傳訊銀行承辦人如書狀所
載」（原審卷第一六八頁背面至第一六九頁），並未聲請原審再
就甲○○上訴意旨(三)所載再為如何之調查。而本院為法律審，甲
○○在本院又為上訴意旨所載各情為爭執，自非依據卷內資料執
為指摘之合法上訴第三審理由。上訴人四人徒憑己意或就原判決
已有說明之事項，或就原審判斷證據證明力之合法職權行使，漫
指其違法，重為單純事實上之爭執，難謂係適法上訴第三審之理
由，彼等上訴違背法律上之程式，應均予駁回。另乙○○之第三
審上訴既非合法，本院應從程序上予以駁回，則其上訴意旨所稱
倘入監服刑，其二名幼年子女即無人扶養照料等語，自屬無從審
酌，附此說明。
據上論結，應依刑事訴訟法第三百九十五條前段，判決如主文。
中    華    民    國  九十九  年    二    月   十一   日
                      最高法院刑事第一庭
                          審判長法官  董  明  霈
                                法官  林  茂  雄
                                法官  張  祺  祥
                                法官  陳  祐  治
                                法官  林  瑞  斌
本件正本證明與原本無異
                                      書  記  官
中    華    民    國  九十九  年    二    月  二十五  日
                                                      v

司法院資訊處製作；財團法人民間司法改革基金會備份。
